臺灣高等法院民事判決
107年度上易字第831號
上訴人即附
帶被上訴人  劉佳榮
訴訟代理人  林威伯律師
複 代理 人  李詩涵律師
被上訴人即  
附帶上訴人  葛威𦱀
被 上訴 人  廖婉綺
共      同
訴訟代理人  高宏銘律師
複 代理 人  吳欣彥律師
上列當事人間請求返還借款事件，上訴人對於中華民國107年4月
20日臺灣臺北地方法院106年度訴字第443號第一審判決，提起一
部上訴，並為訴之追加，被上訴人葛威𦱀提起附帶上訴，本院於
110年2月2日言詞辯論終結，判決如下：
    主  文
原判決關於駁回上訴人下列第二項之訴部分，暨除確定部分外訴
訟費用之裁判，均廢棄。
被上訴人葛威𦱀應再給付上訴人新臺幣貳拾萬元，及自民國一百
零一年一月十七日起至清償日止，按週年利率百分之五計算之利
息。
其餘上訴及追加之訴均駁回。
附帶上訴駁回。
第一審除確定部分外及第二審訴訟費用，關於上訴及附帶上訴部
分均由被上訴人葛威𦱀負擔；關於追加之訴部分由上訴人負擔。
　　事實及理由
一、於第二審為訴之變更或追加，非經他造同意，不得為之，但
    請求之基礎事實同一者，不在此限，此觀民事訴訟法第446
    條第1項、第255條第1項但書第2款規定甚明。上訴人於原審
    依消費借貸之法律關係，請求被上訴人連帶給付新臺幣（下
    同）115萬元，及自民國100年3月11日起至清償日止，按週
    年利率19.9％計算之利息（見原審卷第3頁）。嗣於本院主張
    如認被上訴人廖婉綺無庸負連帶責任，則依保證之法律關係
    ，追加備位聲明：如對被上訴人葛威𦱀之財產強制執行無效
    果時，由廖婉綺給付113萬元9,100元，及自101年1月17日起
    至清償日止，按週年利率19.9％計算之利息（見本院卷一第2
    42頁）。經核上訴人所為訴之追加，係基於其所主張兩造間
    消費借貸關係之同一基礎事實，合於前揭法條規定，應予准
    許。
二、上訴人主張：被上訴人因共同經營訴外人智囊國際有限公司
    （下稱智囊公司）有資金需求，於100年3月3日向伊借款300
    萬元（下稱系爭款項），伊於同日交付現金30萬元，另匯款
    270萬元至被上訴人指定之智囊公司帳戶，被上訴人共同簽
    發面額270萬元、發票日為同日、到期日為同年月11日之本
    票1紙（下稱系爭本票）交與伊。詎被上訴人於清償期屆至
    後，僅償還借款185萬元，且伊同意扣抵葛威𦱀之他案裁判
    費債權1萬0,900元，被上訴人尚欠113萬9,100元未清償等情
    。爰依消費借貸之法律關係，求為命被上訴人連帶給付113
    萬9,100元及自101年1月17日起算週年利率19.9％遲延利息之
    判決（原審判命葛威𦱀給付上訴人93萬9,100元，及自101年
    1月17日起至清償日止，按週年利率5％計算之利息，並駁回
    其餘之訴，上訴人、葛威𦱀就敗訴部分，分別提起一部上訴
    、附帶上訴）。上訴聲明：㈠原判決關於駁回上訴人下列第㈡
    至㈣項之訴部分廢棄；㈡葛威𦱀應再給付上訴人按本金93萬9,
    100元自101年1月17日起至清償日止按週年利率14.9％計算之
    利息；㈢葛威𦱀應再給付上訴人20萬元，及自101年1月17日
    起至清償日止，按週年利率19.9％計算之利息；㈣廖婉綺應就
    原判決主文第1項所命給付及前2項聲明與葛威𦱀負連帶給付
    責任。另於本院主張：如認廖婉綺非共同借款人，無庸負連
    帶清償責任，其亦為保證人，應於葛威𦱀之財產強制執行無
    效果時負清償責任等情。爰依保證之法律關係，追加備位聲
    明：如對葛威𦱀之財產強制執行無效果時，由廖婉綺給付11
    3萬元9,100元，及自101年1月17日起至清償日止，按週年利
    率19.9％計算之利息。
三、被上訴人則以：系爭款項為上訴人投資智囊公司，嗣上訴人
    反悔不願再投資，乃與智囊公司協商返還事宜，兩造間並無
    消費借貸關係存在，且被上訴人均未簽發系爭本票，廖婉綺
    亦無保證之意思。除智囊公司已償還185萬元外，葛威𦱀曾
    於100年4月22日匯款20萬元至上訴人帳戶，亦於同年4至9月
    間陸續以現金存入上訴人帳戶共計60萬元。葛威𦱀於同年9
    月21日與上訴人結算債權債務關係，並簽發面額135萬6,600
    元、發票日為同日之本票（下稱921本票）交與上訴人，上
    訴人嗣後經強制執行程序獲償72萬0,750元。系爭本票與921
    本票之原因關係均係本件債務，上訴人已獲償完畢，不得再
    對智囊公司或伊請求給付等語，資為抗辯。葛威𦱀附帶上訴
    聲明：㈠原判決關於命葛威𦱀給付93萬9,100元本息部分及該
    部分假執行之宣告均廢棄；㈡上開廢棄部分，上訴人在第一
    審之訴及假執行之聲請均駁回。
四、被上訴人為夫妻；智囊公司於93年10月26日設立登記，資本
    總額500萬元，葛威𦱀為唯一股東兼董事，業經新北市政府
    以104年7月24日新北府經司字第1045221717號函廢止登記；
    上訴人於100年3月3日交付現金30萬元予葛威𦱀，並於同日
    匯款270萬元至智囊公司之萬泰商業銀行帳號000000000000
    號帳戶（分200萬元與70萬元各1筆）；葛威𦱀於100年4月1
    日以國泰世華商業銀行新泰分行帳戶匯款185萬元至上訴人
    之永豐商業銀行（下稱永豐銀行）東門分行帳號0000000號
    帳戶；嗣於100年4月22日以第一商業銀行古亭分行帳戶匯款
    20萬元至上訴人之永豐銀行東門分行帳號0000000號帳戶等
    事實，為兩造所不爭執（見本院卷三第62至63頁），堪信屬
    實。上訴人請求被上訴人清償借款本息，為被上訴人以前詞
    所拒。茲就爭點論述如下：
　㈠先位之訴：
　⒈系爭款項原為上訴人投資智囊公司，嗣經協商轉為葛威𦱀之
    借款，廖婉綺並非共同借款人：
　　⑴稱消費借貸者，謂當事人一方移轉金錢或其他代替物之所
      有權於他方，而約定他方以種類、品質、數量相同之物返
      還之契約，此觀民法第474條第1項規定甚明。又消費借貸
      ，因交付金錢之原因多端，除有金錢之交付外，尚須本於
      借貸之意思而為交付，方克成立。倘當事人主張與他方有
      消費借貸關係存在者，自應就該借貸意思互相表示合致及
      借款業已交付之事實，均負舉證之責任。
　　⑵被上訴人固否認兩造間就系爭款項有消費借貸之合意。然
      稽之葛威𦱀曾於兩造間另案臺灣臺北地方法院101年度店
      簡字第1138號確認本票債權不存在事件及本院自承：系爭
      款項原為上訴人投資智囊公司，嗣因意見不同，終止合作
      變更為借款等語（見原審卷第57頁、本院卷一第96頁）；
      且葛威𦱀為智囊公司之唯一股東兼董事（見本院卷三第62
      頁）；參以上訴人與葛威𦱀各自使用之電子郵件信箱為00
      000000ome.com.tw、00000000000.hinet.net，亦為兩造
      所不爭執（見本院卷三第62頁）；且該2人以電子郵件就
      還款事宜通信，上訴人於100年3月18日向葛威𦱀謂：「目
      前您如果還有機會應選擇的適合你的貸款種類…也不要為
      了提早3天還我而選了不好的方案」等語；葛威𦱀則於100
      年4月1日上午、下午分別向上訴人稱：「中午前如果放款
      沒有完成，我會留人在銀行盯進度，趕下午拿到錢，儘快
      存到永豐帳戶…儘快處理您的餘款」、「今天進度只來得
      及匯出185萬、我會在上班日追蹤處理其他貸款的進度」
      等語，有電子郵件為憑（見原審卷第36至38頁）；以及兩
      造不爭執葛威𦱀業於100年4月1日以自己個人名義匯款185
      萬元至上訴人帳戶（見本院卷三第62頁）等情以觀，核與
      葛威𦱀之上開陳述相符，自可認上訴人與葛威𦱀確已達成
      將系爭款項轉為借款之合意。又葛威𦱀既經認定為系爭款
      項之借用人，即已毋庸審究系爭本票是否係其親簽，故上
      訴人聲請調取葛威𦱀之簽名（見本院卷三第79至80頁），
      並就系爭本票之「葛威𦱀」簽名為勘驗及筆跡鑑定（見本
      院卷三第52頁），自無必要，併此敘明。
　　⑶上訴人雖主張：系爭本票有廖婉綺之簽名，其亦自認係親
      簽，故廖婉綺為共同借款人云云。然如自認人已證明其自
      認與事實不符，自得撤銷其自認，此觀民事訴訟法第279
      條第3項規定甚明。觀之系爭本票上固有「廖婉綺」之簽
      名及印文，惟廖婉綺已否認該印文之真正（見本院卷一第
      284頁），至其於本院陳稱：「（受命法官問：廖婉綺為
      何在系爭本票簽名？）因為上訴人的要求，因為劉佳榮不
      信任葛威𦱀的還款能力」等語（見本院卷一第172頁），
      係答覆受命法官所詢在系爭本票上簽名之原因而為積極、
      肯定之陳述，自有承認在系爭本票上簽名之意思而為不利
      己之陳述，當屬自認無訛，然其嗣後撤銷自認（見本院卷
      三第204頁），且依法務部調查局108年7月8日調科貳字第
      10803218520號函所附該局文書暨指紋鑑識實驗室鑑定書
      之鑑定結果，系爭本票之「廖婉綺」簽名與本院提供之廖
      婉綺簽名不符，「廖婉綺」之印文則因印色過淡、紋線特
      徵不明無法鑑定（見本院卷二第9至10頁），足見系爭本
      票並非廖婉綺親簽，廖婉綺已證明其自認與事實不符，自
      得撤銷自認。
　　⑷上訴人雖以：上開鑑定書未比對系爭本票與921本票之廖婉
      綺簽名，亦有部分本院提送之廖婉綺簽名未作為比對使用
      云云，而認上開鑑定意見不可採信，聲請本院囑託國防部
      憲兵指揮部刑事鑑識中心再次鑑定系爭本票之「廖婉綺」
      簽名是否真正（見本院卷二第290至291頁），並聲請調取
      廖婉綺在銀行貸款申請書、智囊公司會計帳冊所為之簽名
      筆跡供比對（見本院卷三第78至80頁）。然廖婉綺已否認
      921本票為其親簽（見原審卷第26頁背面、本院卷一第284
      頁），且經鑑定921本票之「廖婉綺」簽名與本院提供之
      廖婉綺筆跡不符（見本院卷二第9至10頁），自無以921本
      票比對系爭本票之必要；另本院提供之廖婉綺簽名筆跡是
      否清晰可供比對使用，悉依法務部調查局本於專業判斷自
      行取捨，如部分廖婉綺簽名特徵不明無法比對但其他簽名
      已足資鑑定筆跡真偽，自無要求該局必須使用全部簽名比
      對之必要。上訴人上開質疑，均屬無據，不能推翻法務部
      調查局之鑑定結果，自無另行調取廖婉綺簽名並囑託國防
      部憲兵指揮部刑事鑑識中心再為鑑定之必要。
　　⑸上訴人又主張：調取智囊公司會計帳冊，亦可證明廖婉綺
      幫忙該公司作帳，參與該公司營運，而與葛威𦱀為共同借
      款人云云（見本院卷三第80頁）。惟姑不論此證據方法為
      準備程序終結後所提出，上訴人未說明有何符合民事訴訟
      法第276條第1項各款規定之事由，本可毋庸審酌。且縱認
      廖婉綺幫忙智囊公司製作帳冊或參與該公司營運，亦與其
      有無共同借款分屬二事，且無關聯性，仍無調查之必要，
      併此敘明。上訴人另主張：廖婉綺簽發系爭本票係由葛威
      𦱀代理，或至少有表見代理之適用云云，為被上訴人所否
      認，且上訴人未證明廖婉綺有授與葛威𦱀代於系爭本票上
      簽名而代理發票之事，亦未證明廖婉綺有何由自己之行為
      表示以代理權授與葛威𦱀，或知葛威𦱀表示為其代理人而
      不為反對之表示之情事，而與表見代理之要件不符，上訴
      人之上開主張自無可取。況本票為無因證券，縱認廖婉綺
      在系爭本票上簽名，至多僅負票據責任，不能據此證明與
      借款有關；且系爭本票係於100年3月3日簽發，上訴人於
      該日交付系爭款項係為投資智囊公司而非貸款與被上訴人
      ，業如前述，充其量僅能認為系爭本票與投資有關，嗣後
      既經協商將系爭款項轉為借款，上訴人未證明系爭本票同
      為協商之範圍，自不能據此證明廖婉綺亦為共同借款人。
　⒉葛威𦱀抗辯清償135萬6,600元（強制執行程序獲償）、20萬
    元（100年4月22日匯款）、60萬元（現金存入）均無理由：
　　⑴強制執行獲償135萬6,600元部分：
　　　上訴人以921本票聲請裁定准予強制執行確定，並據以聲
      請強制執行廖婉綺之財產獲償等節，固經本院調取臺灣士
      林地方法院101年度司執字第70516號清償票款強制執行事
      件卷宗核閱無訛。然葛威𦱀抗辯：921本票係本件債務部
      分清償後，經結算尚餘135萬6,600元未清償，而由上訴人
      要求伊簽發後換票云云，迄今未說明系爭款項經其如何清
      償抵充並與上訴人對帳結算後剩餘135萬6,600元，遑論亦
      未舉證證明之，已難遽採。又系爭本票與921本票均由上
      訴人持有並提供本院囑託法務部調查局筆跡鑑定，且系爭
      本票係於上訴人交付系爭款項當日取得。果若921本票為
      系爭款項部分清償及結算後交付換票而與系爭款項有關，
      何以葛威𦱀未向上訴人取回系爭本票，亦悖於事理。佐以
      兩造間另案原法院103年度簡上字第18號確認本票債權不
      存在事件，已認葛威𦱀主張921本票之資金來源係上訴人
      投資300萬元，扣除已還款金額後，以投資款54萬2,000元
      轉為借款，再加計上訴人另借貸之37萬5,000元等情為不
      可採等情（見原審卷第104至106頁），益徵921本票與系
      爭款項無涉，而應為兩造間之他筆債務。故上訴人以921
      本票聲請准予強制執行確定並循強制執行程序獲償之部分
      ，並非用以清償系爭款項。葛威𦱀抗辯應扣除921本票之1
      35萬6,600元，自無可取。
　　⑵匯款20萬元部分：
　　　上訴人固不爭執葛威𦱀曾於100年4月22日匯款20萬元至其
      永豐銀行帳戶一事，惟主張此20萬元係清償另筆債務（見
      本院卷一第33頁），並提出葛威𦱀不爭執其簽名真正（本
      院卷一第283頁）、面額15萬元、發票日98年10月14日、
      到期日同年月30日之本票（下稱15萬元本票）為憑（見原
      審卷第8頁）。細繹該15萬元本票所載利息係自到期日起
      按週年利率19.9％計算，故算至100年4月22日匯款時共計5
      39日，依上開利率應還本金及利息共計19萬4,080元【計
      算式：150,000＋150,000×539/365×19.9％＝194,080，元以
      下四捨五入】，與葛威𦱀匯款金額20萬元相近，且15萬元
      本票係由上訴人起訴時即已提出作為雙方交易模式之佐證
      （見原審卷第3頁背面），並非葛威𦱀抗辯清償20萬元後
      方提出，應可認上訴人之主張為合理。葛威𦱀抗辯其匯款
      20萬元係為清償系爭款項云云，自無可採。
　　⑶現金60萬元部分：
　　  葛威𦱀雖辯稱：伊於100年4至9月間，陸續以現金存入上
      訴人帳戶，共計清償60萬元，應予扣除云云，並聲請函調
      上訴人永豐銀行帳戶於100年4月1日至100年9月21日之現
      金存入交易紀錄（見原審卷第148頁）。葛威𦱀既稱其存
      入現金清償系爭款項，對於何時存入及存入金額多寡，理
      應知之甚詳，且保留存款單據以供後續對帳。然其先稱現
      金存入金額為40萬元（見原審卷第125、148頁），嗣又改
      稱為60萬元即不含100年4月22日匯款之20萬元（見本院卷
      一第153頁），已屬前後矛盾，況其既曾以自己帳戶匯款1
      85萬元、20萬元予上訴人而保留清償之證據，何以又多次
      以現金存入卻未表明自己身分，平添有無清償之爭議，亦
      屬有疑而難遽信。又原法院曾依葛威𦱀聲請函詢永豐銀行
      ，上訴人帳戶於100年4月1日至100年9月21日期間，有無
      葛威𦱀或智囊公司匯入款項之交易紀錄，業經該行於107
      年1月2日函覆稱：葛威𦱀曾於100年4月1日、22日分別匯
      入185萬元、20萬元，另上訴人帳戶於上開期間有多筆透
      過網路銀行及ATM轉入之紀錄，但無法得知匯入者戶名等
      詞（見原審卷第133至136頁）。可見縱使查知上訴人帳戶
      於上開期間有現金存入之交易紀錄，亦不能證明是由葛威
      𦱀存入，遑論更無法僅以金流紀錄證明其存入目的係為清
      償系爭款項，自無調查之必要。葛威𦱀未證明其於100年4
      至9月間存入現金60萬元至上訴人永豐銀行帳戶清償系爭
      款項，其所辯自無可取。
　⒊遲延利息應自101年1月17日起以週年利率5％計算：
　　⑴借用人應於約定期限內，返還與借用物種類、品質、數量
      相同之物。給付有確定期限者，債務人自期限屆滿時起，
      負遲延責任。遲延之債務，以支付金錢為標的者，債權人
      得請求依法定利率計算之遲延利息。但約定利率較高者，
      仍從其約定利率。應付利息之債務，其利率未經約定，亦
      無法律可據者，週年利率為5％，此觀民法第478條前段、
      第229條第1項、第233條第1項、第203條規定甚明。
　　⑵上訴人與葛威𦱀至遲於100年3月18日即以電子郵件討論還
      款事宜，且郵件內容提及「提早3天還」等文字，業如前
      述，可見該日前應已達成投資款轉借款之約定，且雙方就
      此借款應有約定還款期限。又觀之葛威𦱀於100年4月1日
      回覆上訴人之電子郵件標題為「RE：請每日10：00前來信
      說明還款進度」（見原審卷第37至38頁），且兩造不爭執
      葛威𦱀於該日有匯款185萬元予上訴人清償系爭款項，亦
      可推認系爭款項之還款期限應為100年4月1日或之前。再
      佐以上訴人係於106年1月17日起訴，有原法院收狀戳可稽
      （見原審卷第3頁），依民法第126條規定利息請求權之消
      滅時效為5年，故上訴人請求自起訴前5年即101年1月17日
      起算之遲延利息，係於還款期限之後，自屬有據。
　　⑶上訴人雖主張遲延利息之利率應按系爭本票所載週年利率1
      9.9％云云。然本票為無因證券，不能僅以本票證明原因關
      係之約定內容。上訴人雖係於100年3月3日交付系爭款項
      ，並於同日取得系爭本票。惟斯時系爭款項係作為投資款
      而非借款，故系爭本票充其量僅能認為與投資款有關。上
      訴人嗣後與葛威𦱀合意將投資款轉為借款，然未證明系爭
      本票與借款有何關聯性，自不能認為雙方已合意借款之遲
      延利息亦為系爭本票所載週年利率19.9％，自僅能以週年
      利率5％計算遲延利息。
　⒋準此，上訴人交付之系爭款項原為投資款，事後已轉為葛威�
    �之借款300萬元，與廖婉綺無關，除應扣除上訴人承認清償
    系爭款項之185萬元匯款及同意抵銷之葛威𦱀他案裁判費債
    權1萬0,900元（見本院卷三第62至63頁），葛威𦱀之其餘清
    償抗辯均不可採，且兩造均同意以本金相抵（見本院卷三第
    63頁），葛威𦱀尚欠借款金額為113萬9,100元【計算式：3,
    000,000－1,850,000－10,900＝1,139,100】。故上訴人依消費
    借貸之法律關係，請求葛威𦱀給付113萬9,100元，及自101
    年1月17日起算之法定遲延利息，自屬有據。逾此範圍之請
    求，則無可採。
　㈡備位之訴：
　⒈稱保證者，謂當事人約定，一方於他方之債務人不履行債務
    時，由其代負履行責任之契約，民法第739條固有明文。然
    主張法律關係存在之當事人，須就該法律關係發生所須具備
    之特別要件，負舉證責任。是主張保證契約存在之人，自應
    就保證契約內容達到互相表示意思一致之事實，舉證以實其
    說。
　⒉上訴人主張：伊貸款予葛威𦱀，須將風險降到最低，故要求
    被上訴人均簽署系爭本票，且該本票上記載被上訴人共同住
    所，伊亦拍攝被上訴人之身分證存查，廖婉綺更曾出面協商
    智囊公司債務，故廖婉綺應為系爭款項之保證人云云。然廖
    婉綺並未簽發系爭本票，業經本院析述如前（參四㈠⒈⑶、⑷）
    ，上訴人以系爭本票為依據，自不足以證明廖婉綺為葛威𦱀
    對上訴人所欠系爭款項借款之保證人。又縱認上訴人曾拍攝
    廖婉綺之身分證存查或廖婉綺曾出面協商智囊公司債務等情
    屬實，或係出於廖婉綺對其配偶葛威𦱀或智囊公司之親誼關
    係，亦與廖婉綺是否為保證人無必然關聯性，不能據此認定
    保證契約存在。上訴人未證明其與廖婉綺間就葛威𦱀所欠系
    爭款項借款有保證契約之意思表示合致，其主張廖婉綺為系
    爭款項之保證人，自無可取。故上訴人依保證之法律關係，
    備位聲明請求判決：如對葛威𦱀之財產強制執行無效果時，
    由廖婉綺給付113萬元9,100元，及自101年1月17日起至清償
    日止，按週年利率19.9％計算之利息，並無理由。
五、綜上所述，上訴人依消費借貸之法律關係，請求葛威𦱀給付
    113萬元9,100元，及自101年1月17日起至清償日止，按週年
    利率5％計算之利息，洵屬正當，應予准許。逾上開範圍之請
    求，則屬無據，不應准許。原審就上開應准許之20萬元【計
    算式：1,139,100－939,100＝200,000】本息部分，為上訴人
    敗訴之判決，容有未洽。上訴意旨指摘原判決此部分不當，
    求予廢棄改判，非無理由。爰由本院將原判決此部分廢棄，
    改判如主文第2項所示。原審就上開不應准許部分，為上訴
    人敗訴之判決，並駁回此部分假執行之聲請；及就上開其餘
    應准許之93萬9,100元本息部分，為葛威𦱀敗訴之判決，並
    為准、免假執行之諭知，均無不合。上訴人上訴意旨、葛威
    𦱀附帶上訴意旨，指摘原判決各該不利之部分不當，求予廢
    棄改判，非有理由，應分別駁回上訴人其餘上訴及葛威𦱀附
    帶上訴。另上訴人於本院追加備位之訴，依保證之法律關係
    ，請求判決：如對葛威𦱀之財產強制執行無效果時，由廖婉
    綺給付113萬元9,100元，及自101年1月17日起至清償日止，
    按週年利率19.9％計算之利息，亦無理由，應併予駁回追加
    之訴。
六、本件事證已臻明確，兩造所為其餘攻擊、防禦及舉證，經本
    院審酌後，認與判決結論均無影響，爰不一一論列，附此敘
    明。
七、據上論結，本件上訴為一部有理由，一部無理由，附帶上訴
    及追加之訴均為無理由，依民事訴訟法第450條、第449條第
    1項、第79條，判決如主文。　
中　　華　　民　　國　 110  　年　　2　　 月　　23　　日
                  民事第十八庭 
                        審判長法  官  黃明發
                              法  官  周美雲
　　　　　　　　　　　　　　　法  官  賴彥魁   
正本係照原本作成。
不得上訴。
中　　華　　民　　國　　110 　年　　2 　　月　　24　　日
                              書記官  高瑞君